ACORDAO-COMPLETO-2350299

ACÓRDÃO 734/2019 ATA 10/2019 - PLENÁRIO

VISTOS, relatados e discutidos estes autos de acompanhamento das medidas processuais associadas à indisponibilidade dos bens de Renato de Souza Duque (XXX.515.167-XX) , por força dos subitens 9.1, 9.3 e 9.8.1 do Acórdão 2014/2017-TCU-Plenário, que decretou, cautelarmente, a indisponibilidade de bens e determinou a citação e a audiência de responsáveis por irregularidades que resultaram no superfaturamento do Contrato 0858.0072004.11.2, relativo à implantação da Central de Desenvolvimento de Plantas de Utilidades (CDPU) do Complexo Petroquímico do Rio de Janeiro (Comperj) ,
ACORDAM os Ministros do Tribunal de Contas da União, reunidos em sessão do Plenário, ante as razões expostas pelo Relator, em:
9.1. indeferir a proposta de adoção de nova medida cautelar de decretação de indisponibilidade de bens de Renato de Souza Duque (XXX.515.167-XX) ;
9.2. determinar à SeinfraOperações que comunique aos órgãos e entidades competentes que a medida cautelar decretada pelo item 9.1 do Acórdão 2014/2017-TCU-Plenário não produz mais efeitos em relação a Renato de Souza Duque (XXX.515.167-XX) ;
9.3. dar ciência desta deliberação ao interessado; e
9.4. apensar os presentes autos ao processo TC Processo 034.902/2015-5.

Indisponibilidade de bens decretada diante dos indícios de dano ao erário no bojo do contrato para implantação da Central de Desenvolvimento de Plantas de Utilidade (CDPU) do Complexo Petroquímico do Rio de Janeiro. Análise de oitiva.

Petróleo Brasileiro S.A.

3. Interessado: Renato de Souza Duque (XXX.515.167-XX).

13.1. Ministros presentes: José Mucio Monteiro (Presidente), Raimundo Carreiro, Bruno Dantas (Relator) e Vital do Rêgo.
13.2. Ministros-Substitutos convocados: Marcos Bemquerer Costa e André Luís de Carvalho.

BRUNO DANTAS

Por registrar as principais ocorrências havidas no andamento do processo até o momento, resumindo os fundamentos das peças acostadas aos autos, adoto como relatório, com os ajustes necessários, a instrução da secretaria responsável pela análise da demanda (peça 18) , que contou com a anuência do corpo diretivo da unidade (peças 19-20) :
“Introdução
1. Trata-se de oitiva sobre os requisitos da adoção da medida cautelar de indisponibilidade de bens - fumus boni iuris e periculum in mora - em face de Renato de Souza Duque, por meio do Acórdão 2014/2017-TCU-Plenário, de relatoria do Exmo. Ministro Bruno Dantas.
2. As irregularidades que deram causa à mencionada medida cautelar foram apontadas no indício de superfaturamento de R$ 653.058.328,50 (atualizado até 8/9/2017) no Contrato 0858.0072004.11.2, para implantação da Central de Desenvolvimento de Plantas de Utilidades (CDPU) do Complexo Petroquímico do Rio de Janeiro (Comperj) .
Histórico
3. Trata o processo TC Processo 034.902/20155 de tomada de contas especial autuada em atenção ao subitem 9.1 do Acórdão 3343/2015-TCU-Plenário, proferido no âmbito do processo TC Processo 000.805/20157, com a finalidade de quantificação de dano e apuração de responsabilidades pelos indícios de irregularidades apontadas pelo Relatório de Fiscalização 5/2015, no Contrato 0858.0072004.11.2, para construção da Central de Desenvolvimento de Plantas de Utilidades (CDPU) do Complexo Petroquímico do Rio de Janeiro (Comperj) , no valor global de R$ 3.824.500.000,00 (ref.: novembro/2011) .
4. Por meio do subitem 9.1 do Acórdão 2014/2017-TCU-Plenário, o Pleno da Corte, com fundamento no art. 44, § 2º, da Lei 8.443/1992, c/c os arts. 273 e 274 do Regimento Interno, decretou cautelarmente pelo prazo de um ano, a indisponibilidade de bens do responsável Sr. Renato de Souza Duque, para garantir o integral ressarcimento do débito em apuração, imputado no valor de R$ 653.058.328,50 (atualizado até 8/9/2017) .
5. Estes autos de indisponibilidade de bens foram constituídos para acompanhar os procedimentos necessários para identificar os bens no sentido de bloqueá-los, a fim de, possibilitar futuro ressarcimento ao erário. Assim, concedeu-se a possibilidade do responsável se manifestar sobre a referida medida cautelar, ressalvando-se os bens financeiros necessários à manutenção da pessoa física e à manutenção das atividades operacionais da pessoa jurídica (peça 9) .
6. Nestes autos, portanto, passa-se a analisar os argumentos de Renato de Souza Duque (peça 15) .
EXAME TÉCNICO
7. Inicialmente, registra-se que a defesa de Renato de Souza Duque se encontra na peça 15, p. 17, com os apensos: Termo de Colaboração 1 e 2 de Paulo Roberto Costa (peça 15, p. 817) e Termo de Colaboração 5 de Pedro José Barusco Filho (peça 15, p. 1824) .
8. Manifesta-se pela inexistência de pressupostos de qualquer medida cautelar: o fumus boni iuris e o periculum in mora. Apresenta argumentos contrários à medida cautelar em duas partes: ‘II - A INEXISTÊNCIA DE FUMUS BONI IURUS’ (peça 15, p. 25) e ‘III -INEXISTÊNCIA DE PERICULUM IN MORA’ (peça 15, p. 6) .
9. Em relação a inexistência de fumus boni iuris, assevera sobre a decretação da cautelar pelo Tribunal:
9. O v. acórdão entendeu que haveria fumus boni iuris, em suma, porque seriam presentes indícios robustos das condutas atribuídas aos responsáveis. Especificamente quanto ao Requerente, depoimentos prestados em sede de colaboração premiada que evidenciariam a conduta omissiva do Requerente em benefício do Consórcio TUC.
10. Em discordância da decisão proferida pelo Tribunal pontuou, in verbis:
10. Concessa maxima venia, o Requerente entende que a demonstração desses elementos não é cabal. Em um juízo de cognição sumária, como é aquele feito para que se analise o cabimento da medida cautelar, é possível constatar a fragilidade da conclusão de que haveria sobrepreço.
11. Como se adiantou, o elemento central apontado como fundamento da responsabilização do Requerente consiste em depoimentos prestados por réus que colaboraram com as investigações da chamada Operação Lava-Jato.
12. Todavia, a verdade é que tais depoimentos representam meras versões dos fatos, que podem, ou não, vir a ser confirmadas por provas e, consequentemente, pelo Poder Judiciário.
13. Porém, mesmo que se entenda que depoimentos dessa natureza constituem elementos de prova, e embora eles atribuam ao Requerente condutas irregulares, ao mesmo tempo indicam a idoneidade da seleção das empresas contratadas pela Petrobras. Assim, mesmo caso sejam considerados tais depoimentos, eles não vinculam as condutas irregulares atribuídas ao Requerente ao favorecimento de uma ou de outra empresa.
13. Porém, mesmo que se entenda que depoimentos dessa natureza constituem elementos de prova, e embora eles atribuam ao Requerente condutas irregulares, ao mesmo tempo indicam a idoneidade da seleção das empresas contratadas pela Petrobras. Assim, mesmo caso sejam considerados tais depoimentos, eles não vinculam as condutas irregulares atribuídas ao Requerente ao favorecimento de uma ou de outra empresa.
14. Foi o que asseverou Paulo Roberto Costa no termo de colaboração 01 (Doc. 01) , verbis:
‘QUE a seleção das empresas que participarão de processos licitatórios para contratação para a Petrobras em obras de grande porte parte de convites endereçados a um determinado grupo de empresas de acordo com a sua classificação quanto a um cadastro técnico que varia de acordo com o porte e valor da obra; QUE feitos os convites é instalada uma comissão de licitação que conduzirá o processo de forma idônea e realiza toda a formalidade exigida; QUE a comissão de orçamento atua fazendo o cálculo e estabelecendo o custo da obra a ser licitado; QUE segundo o depoente os processos licitatórios realizados dentro da Petrobras são idôneos, bem como os projetos estabelecidos, estando o grande problema do acordo prévio feito entre as empresas que se habilitam com propostas.’ (grifos no original) 
11. Defende a regularidade da contratação acostando o 2º Termo de Colaboração de Paulo Roberto Costa e de Pedro José Barusco:
‘QUE em relação a eventual existência de fraudes em tais orçamentos de referência, o declarante afirma não ter tido em nenhum momento conhecimento de que os mesmos possam ser objeto de fraudes em sua origem; (…) QUE perguntado sobre quais são na fase externa da licitação, no processo de contratação, os critérios de habilitação e cadastro das empresas licitantes e se toda empresa que pretenda realizar obras, prestar serviços ou fornecer bens à Petrobras devem ter seu cadastro aprovado e receber o Certificado de Registro de Classificação Cadastral- CRCC, afirma que sim; QUE perguntado se há fraude na aprovação de cadastros e no fornecimento do CRCC, isto é, empresas que não preenchem os requisitos, mas são favorecidas respondeu que desconhece durante o período em que esteve na Petrobras qualquer tipo de fraude na aprovação de cadastros, sendo que inclusive se trata de procedimento bastante burocrático e dificultoso.’
16. Os depoimentos de Pedro José Barusco Filho também são nesse sentido, afirmando que não havia intervenção destinada a excluir ou incluir licitantes visando a favorecer empresas integrantes de cartel, como se extrai do termo de colaboração 05 (Doe. 03) :
‘QUE entende, todavia, que não havia fraude na definição da lista por critérios técnicos, embora as mesmas empresas do cartel fossem as escolhidas, uma vez que por serem obras de grande porte apenas elas costumavam atender à qualificação e, muito pouco, outras fora do cartel; QUE o declarante afirma que não havia a necessidade de fazer a intervenção nesse aspecto da lista, porque, tecnicamente, as empresas de grande porte eram as únicas que teriam condições de atender às obras’ (grifos no original) .
12. Complementa com o afirmado por Paulo Roberto Costa, de que: ‘não é possível dizer que haveria indícios de que o Requerente teria agido de forma omissa para favorecer o Consórcio TUC no contrato em tela, eis que, quando tratam, especificamente, das contratações, exaltam a inexistência de interferência em favor das empresas’ (grifo no original) .
13. Reforça que não se pode ignorar os trechos dos depoimentos de Paulo Roberto Costa, simplesmente porque contrários à instrução técnica. ‘No mínimo, há que se reconhecer que os trechos ora destacados impedem que se fale em fumus boni iuris, eis que são claros ao afirmar que não era sequer necessária a interferência de quem quer que fosse em favor das empresas apontadas como integrantes de cartel’.
14. Afirma que a realização de contratação direta pelos preços analisados não contribui para a caracterização da omissão que é atribuída ao Requerente, pois ‘como foi observado no v. acórdão o assunto foi levado à Diretoria Executiva por meio do DIP ENGENHARIA 709/2011, que foi elaborado pelo setor competente e apontava a vantajosidade da contratação’.
15. Refuta os indícios de sobrepreços ao lembrar que as estimativas de preços são elaboradas por profissionais de setor especializado da Petrobras. ‘Que a própria unidade técnica do tribunal reconheceu a dificuldade de definir referenciais de preços para os itens analisados, bem como que a apuração do suposto sobrepreço decorreu de uma detalhada análise, a partir de inúmeros documentos’.
16. Aduz que se a estimativa orçamentária é considerada desafio pelo próprio Tribunal de Contas, que conta com uma equipe altamente especializada, como esperar que o Requerente que não possui tamanha especialização, houvesse detectado os indícios de irregularidades apontados?
17. Colaciona voto proferido pelo Ministro Relator Benjamin Zymler, no Acórdão 224/2015-TCU-Plenário, pelo reconhecimento da excepcionalidade da decretação de indisponibilidade cautelar de bens, pelas razões que ‘não pode dizer que esteja evidenciada a conduta omissiva que é atribuída ao requerente, nem a sua relação de causalidade com o dano apontado’.
18. Requer sejam afastados por insuficiência de elementos constantes dos autos, em relação ao responsável, o fumus boni iuris, e o afastamento da decretação da medida cautelar de bloqueio de bens.
19. Em relação ao periculum in mora relembra que o Tribunal de Contas em julgado recente manifestou que: ‘há que se verificar eventuais iniciativas para desfazimento patrimonial pelos responsáveis com o intuito de obstar o ressarcimento aos cofres públicos’. Nesse sentido, citaram os Acórdão 2109/2016-TCU-Plenário, de relatoria do Ministro Benjamin Zymler e Acórdão 1083/2017-TCU-Plenário, de relatoria do Ministro-Substituto André Luís de Carvalho.
20. No caso do Requerente, menciona que seria impossível dizer que há periculum in mora capaz de justificar a decretação da medida sobre seus bens, pois ‘a totalidade de seus bens já está, atualmente, indisponível, por força de medida decretada nos autos de outros processos administrativos (como o TC Processo 005.406/20137, que trata de indícios de irregularidades na operação da Refinaria de Pasadena) ’.
21. Sopesa ser inócua a medida cautelar deferida nestes autos, pois os bens já se encontram indisponíveis, não havendo risco de que tais bens sejam destinados a qualquer outra finalidade senão o ressarcimento dos alegados prejuízos causados ao erário. Por outro lado, a ausência de indícios de que tenha tomado atitude para esconder ou dilapidar o seu patrimônio torna desnecessária a medida cautelar.
22. Afirma que as decisões proferidas pelo Exmo. Ministro Marco Aurélio Mello, nos autos do MS 34.392MC e do MS 34.357/DF, ‘que já afastou com muita clareza a tese do periculum in mora presumido, pelo menos como fundamento das medidas cautelares conferidas pelo Tribunal de Contas’ (grifo no original) . Em relação à decisão MS 34.392 pontua: ‘sob o ângulo do risco, percebe-se a ocorrência do denominado perigo na demora reverso, pois a manutenção da medida cautelar pode sujeitar a impetrante à morte civil’.
23. Por fim, manifesta para que seja revogada a medida cautelar de indisponibilidade de seus bens, diante da ausência de elementos capazes de legitimar a sua adoção.
EXAME TÉCNICO
24. Preliminarmente, em relação as alegações trazidas de que não haveria sobrepreços pois, as estimativas de preços são elaboradas por profissionais de setor especializado da Petrobras e que a própria unidade técnica do tribunal reconheceu a dificuldade de definir referenciais de preços. Impede rememorar que a equipe de fiscalização consignou no relatório, as limitações no aprofundamento dos temas fiscalizados, por decorrência da recusa da Petrobras em dar acesso às cotações dos principais equipamentos fornecidos pelo Consórcio TUC.
25. Foram relatados que os equipamentos representavam cerca de 40% do valor da contratação. Soma-se a isso, o fato da inadequação do modelo de Demonstrativo de Formação de Preços (DFP) , que não permitiram identificar as produtividades e os consumos dos equipamentos para os fins propostos.
26. Tais dificuldades foram temas recorrentes em outras auditorias empreendidas pelo Tribunal na Petrobras. Inclusive, acham-se prolatadas os Acórdãos 621/2015 e 1.441/2015, ambos do TCU-Plenário, com determinação para que a Petrobras exija das empresas interessadas (seja nas licitações ou nos processos de contratação direta) a fundamentação técnica dos preços ofertados, por meio da apresentação de informações detalhadas em seus Demonstrativos de Formação de Preços (DFP) , que permitam a perfeita e inequívoca caracterização dos valores propostos e a plena comparação desses valores com o dimensionamento estabelecido na estimativas de custo do projeto-base.
27. Nesse aspecto, contrário ao afirmado pelo gestor Renato de Souza Duque, a equipe de fiscalização, conservadoramente, apontou sobrepreço apenas na amostra de itens passíveis de comprovação com os custos de mercado, em grande parte composta de mão-de-obra e custos de serviços produzidos pelas próprias auditorias internas da Petrobras.
28. Convém rememorar que as inúmeras irregularidades ocorridas na contratação e na execução dos contratos das Refinarias da Petrobras no período em que o responsável ocupou o cargo de Diretor de Serviços da companhia, dentre elas o superfaturamento que levou à decretação de indisponibilidade de seus bens, não decorreram de sua atuação lícita, normal e diligente, mas de sua atuação dolosa para permitir a ocorrência dos ilícitos em troca de pagamento de propinas, de modo que não lhe socorre o argumento de impossibilidade de detecção do sobrepreço por falta de conhecimento especializado.
29. Quanto à suposta inexistência do periculum in mora, em face das eventuais iniciativas para desfazimento patrimonial pelos responsáveis e o acúmulo de bloqueios em outros processos, o entendimento majoritário, no TCU e nas demais cortes superiores, é diametralmente oposto ao argumentado: no caso de indisponibilidade de bens, o periculum in mora não decorre de uma tutela de urgência, mas de evidência, ou seja, não é oriundo da intenção do agente dilapidar seu patrimônio, e sim da gravidade dos fatos e do montante do prejuízo causado ao erário, o que atinge toda a coletividade. Nesse sentido, merece destaque o voto condutor do Acórdão 224/2015-TCU-Plenário, de relatoria do exmo. Ministro Benjamin Zymler.
30. Com relação aos bens de Renato Duque já estarem indisponíveis em razão de outras decisões, cumpre mencionar que se tratam de outros processos pelos quais o responsávelresponde perante este Tribunal. Esta nova indisponibilidade tem outro prazo e se sobrepõe àquelas, além de tratar de matéria diversa. São medidas de bloqueios independentes a serem determinadas de cada processo, pelo Ministro Relator e deliberadas pelo pleno da Corte de Contas.
31. No que se refere ao perigo de danos reverso, com fundamento da decisão em sede do mandado de Segurança MS 34.392-MC, Ministro Marco Aurélio Mello, a manutenção da medida cautelar não sujeitará o responsável à morte civil como ficará demonstrado mais adiante.
32. No que tange à alegada fragilidade para a decretação da medida cautelar pelo Tribunal, postulado em sua defesa, pelos depoimentos prestados em colaboração premiada de Paulo Roberto Costa, que evidenciariam a conduta omissiva do Requerente em benefício do Consórcio TUC, observa-se que os tais argumentos não contribuíram para desconstitui as irregularidades pelo indício de superfaturamento de R$ 653.058.328,50 (atualizado até 8/9/2017) , no Contrato 0858.0072004.11.2.
33. Nesse sentido já foi prolatado o Acórdão 2014/2017-TCU-Plenário, em sede de tomada de contas especial do TC Processo 034.902/20155, em que o Ministro Bruno Dantas, relator do processo consignou em seu voto, as graves acusações ao responsável conforme consignado no item 9.6.3, daquele acórdão:
‘9.6.3. Renato de Souza Duque (XXX.515.167-XX) , na condição de Diretor de Serviços e membro da Diretoria Executiva da Petrobras, para que, no prazo de 30 (trinta) dias, apresente razões de justificativa por submeter à Diretoria Executiva da Companhia as propostas de instauração do processo de contratação direta 1043465.11.5 (DIP - ENGENHARIA 605/2011) e de autorização para formalização do termo contratual (DIP - ENGENHARIA 709/2011) , o que consubstancia uma aprovação tácita dessas propostas, e por ter aprovado, na condição de membro da diretoria executiva, a formalização do contrato (ATA DE 4.912, item 10, de 15-12-2011 - Pauta 1.412) , mediante o recebimento de vantagens indevidas de empresas integrantes do Consórcio TUC Construções, e/ou de seus grupos empresariais, o que resultou na celebração do Contrato 0858.00722004.11.2, em afronta ao disposto no art. 37, inciso XXI, da Constituição Federal, art. 3º, da Lei 8.666/1993, e item 1.2 do Decreto 2.745/1998;’
34. No que tange as afirmativas de que depoimentos representam meras versões dos fatos, que podem, ou não, vir a ser confirmadas por provas e, consequentemente, pelo Poder Judiciário, afiguram-se temas superados. Nesse sentido, rememora-se que vários processos sobre o mesmo responsável, inclusive julgado no Mérito pelo TC Processo 000.168/20165, de relatoria do Ministro Benjamim Zymler, prolatado pelo Acórdão 2677/2018-TCU-Plenário.
35. No aspecto judicial encontram-se farto material processual condenatório do responsável Sr. Renato de Souza Duque, a saber: 508325829.2014.4.04.7000, 508337605.2014.4.04.7000, 508340118.2014.4.04.7000, 508336051.2014.4.04.7000, 508335189.2014.4.04.7000, 503652823.2015.4.04.7000 e 503652823.2015.404.7000.
36. Nesses processos vincularam-se as condutas irregulares atribuídas ao responsável por ação ou omissão pelo favorecimento de uma ou de outra empresa, não sendo, por isso, razoável a alegação de que na sua gestão não haveria responsabilidade nas contratações pela Petrobras, bem como idoneidade do processo licitatório.
37. Pelas graves acusações imputadas ao responsável, a análise empreendida no Relatório ao Acórdão 2677/2018-TCU-Plenário, de lavra do ministro Benjamim Zymler, expõe as razões pelos quais há o periculum in mora e o fumus boni iuris:
‘709. Acerca das alegações de que os depoimentos e investigações apontariam para a inexistência de ação ou omissão por parte do responsável e de que os depoimentos prestados no âmbito da Operação Lava Jato não poderiam ser considerados evidências de sua conduta não condizem com o apurado nos autos.
710. No âmbito da ação penal 5036528­23.2015.4.04.7000/PR, Renato de Souza Duque foi condenado pelos crimes de corrupção e lavagem de dinheiro. Convém aqui transcrever trecho da sentença condenatória naquele processo, a fim de melhor esclarecer a participação do responsável nas irregularidades a si atribuídas:
991. Há prova categórica contra Renato de Souza Duque.
992. No processo 500436757.2015.4.04.7000, a pedido do Ministério Público Federal, decretei, em 13/02/2015 (evento 3) , a quebra de sigilo bancário e o bloqueio de ativos mantidos em contas secretas titularizadas por Renato de Souza Duque e mantidas em instituições financeiras no Principado de Mônaco.
993. Sobreveio resposta das autoridades daquele país.
994. Renato de Souza Duque teria aberto duas contas secretas no Principado de Mônaco, uma em nome da off­shore Milzart Overseas, constituída no Panamá, outra em nome da off­shore Pamore Assets, constituída também no Panamá. Ambas contas no Banco Julius Baer, no Principado de Monaco.
995. A documentação relativa às contas encontra-se nos eventos 21 e 37 do processo conexo 500436757.2015.404.7000, com tradução das principais peças no evento 59 do mesmo processo.
996. O MPF ainda produziu no evento 39 daquele processo relatório acerca da movimentação bancária das contas.
997. Não há nenhuma dúvida acerca da titularidade das contas. Renato de Souza Duque consta no cadastro delas como o beneficiário final das contas (evento 37, out5, p. 1, out6, p.1, do processo conexo 500436757.2015.404.7000) , cópia de seus documentos pessoais, como o passaporte, instruem os cadastros das contas (evento 37, out5, p. 3, e out7, p.3, do processo conexo 500436757.2015.404.7000) . O cadastro da conta Milzart é assinado por procurador. Da conta Pamore, é assinado pelo próprio acusado Renato Duque (v.g. evento 37, out6, p.1 e 7, out7, p.2, do processo conexo 500436757.2015.404.7000) .
998. A própria instituição financeira ainda confirma que Renato de Souza Duque é o beneficiário final das duas contas (evento 37, out24, p.13, do processo conexo 500436757.2015.404.7000) .
999. As autoridades do Principado de Monaco bloquearam, em cooperação jurídica internacional, os saldos das contas off­shore controladas por Renato de Souza Duque mantidas no Banco Julius Baer (evento 37, out 24, p.12, do processo conexo 500436757.2015.404.7000) :
­ conta em nome da off shore Milzart Overseas Holdings Inc, com saldo de 10.274.194,02 euros;
­ conta em nome de Pamore Assets Inc, com saldo de 10.294.460,10 euros.
1.000. O total de 20.568.654,12 euros, que atingem aproximadamente noventa milhões de reais atualmente, pertencem a Renato de Souza Duque.
1.001. Resumo das principais transações das contas constantes na própria informação das autoridades do Principado de Mônaco (evento 37, out2, do processo conexo 500436757.2015.404.7000) , revela que as contas Milzart e Pamore receberam diversas transferências milionárias desde 19/10/2009 (primeiro crédito de dois milhões de dólares nesta data) até 25/09/2014.
1.002. As contas, portanto, receberam valores milionários enquanto Renato Duque era Diretor de Serviços e Engenharia da Petrobrás.
1.003. Além do montante bloqueado ser incompatível com os rendimentos declarados por Renato de Souza Duque, na presente ação penal provadas, como detalhado no tópico II6, seis transações a crédito, entre 11/2009 a 06/2010, na conta em nome da off­shore Milzart Overseas provenientes contas controladas pelo Grupo Odebrecht, em um montante total de USD 2.710.375,00.
1.004. Há prova material da manutenção de fortuna no exterior não declarada e incompatível com os rendimentos lícitos e especificamente de pagamentos de pelo menos USD 2.710.375,00 recebidos do Grupo Odebrecht enquanto ele exercia o cargo de Diretor de Engenharia e Serviços da Petrobrás.
1.005. Isso já seria suficiente para a condenação, mas agreguem-se os depoimentos dos criminosos colaboradores Paulo Roberto Costa, Alberto Youssef, Pedro José Barusco Filho, Ricardo Ribeiro Pessoa, Dalton dos Santos Avanci, Augusto Ribeiro de Mendonça e Julio Gerin de Almeida Camargo nos quais se afirma que ele era beneficiário do esquema de propinas na Petrobrás. (peça 67, p. 203204 - grifos acrescentados) 
711. Naquela sentença, o Juízo declarou que o pagamento da vantagem indevida comprou a lealdade de Renato de Souza Duque, o qual deixou de tomar qualquer providência contra o cartel e as fraudes à licitação (peça 67, p. 220) .
712. Já no âmbito da ação penal 501233104.2015.4.04.7000/PR, Renato de Souza Duque foi condenado pelos crimes de corrupção passiva, lavagem de dinheiro e associação criminosa. A sentença condenatória (peça 236, p. 130) informa que as provas judiciais revelam a existência de um quadro de naturalização da corrupção, no qual o pagamento de propinas, calculadas em percentuais sobre o valor dos contratos da Petrobrás, havia se tornado regra.
713. A mesma sentença, em seu item 503 (peça 236, p. 135) , informa que Pedro Barusco, como ainda declarou que repassava quinzenalmente a parte de Renato Duque em espécie, e que Renato Duque teria aberto conta na Suíça em nome da off-shore Drenos para o recebimento de propinas.
714. O item 523 daquela sentença (peça 236, p. 139) informa que embora os atos atinentes à abertura e à movimentação das contas no Principado de Mônaco não constituam o objeto específico daquela ação penal, a existência de duas contas secretas mantidas em nome de off-shore no Principado de Mônaco por Renato Duque, sem declaração às autoridades brasileiras, e com saldos de 20.568.654,12 de Euros, que atingem aproximadamente noventa milhões de reais à época, absolutamente incompatíveis com seus rendimentos declarados, constitui prova de corroboração robusta das declarações dos colaboradores acerca do envolvimento de Renato de Souza Duque no esquema criminoso da Petrobrás e no recebimento, sistemático, por ele de propinas em contratos celebrados com a referida empresa estatal, inclusive naqueles que constituem o objeto específico daquela ação penal.
715. Cumpre registrar que o Acórdão 1625/2018-TCU-Plenário, em 18/07/2018, considerou graves as condutas praticadas por Renato de Souza Duque, aplicando-lhe a multa prevista no art. 58, inciso II, da Lei 8.443/1992, bem como inabilitando-o ao exercício de cargo em comissão ou função de confiança no âmbito da Administração Pública Federal por um período de 8 (oito) anos, conforme art. 60 da Lei 8.443/1992.
716. Ademais, em 12/09/2018, o TRF4 manteve a condenação de Renato de Souza Duque no processo 503652823.2015.4.04.7000/PR - diminuindo a pena de 20 anos, três meses e dez dias para 16 anos e sete meses de reclusão pelos crimes de corrupção passiva e lavagem de dinheiro (contratos obtidos pelo Grupo Odebrecht na Repar, Rnest e Comperj, além do contrato da Braskem com a estatal) .
717. Manteve, também, na mesma data, a condenação no processo 503651876.2015.4.04.7000/TRF, aumentando a pena de dez anos para 28 anos, cinco meses e dez dias de reclusão pela prática de crimes de corrupção passiva. Já este processo trata de contratos firmados entre a estatal e a Construtora Andrade Gutierrez S.A. Segundo notícia veiculada no portal eletrônico do TRF4 (13/09/2018, acessado em 17/09/2018) :
 (…) a pena foi majorada, pois os magistrados entenderam aplicável o critério da elevada culpabilidade do réu e também reconheceram o concurso material entre dois dos cinco delitos de corrupção passiva praticados por ele. A causa de aumento de pena do artigo 327, parágrafo 2º, do Código Penal também foi empregada, pois o autor dos crimes de corrupção ocupava função de direção em empresa pública. (grifos acrescidos) (https://www.trf4.jus.br/trf4/controlador.php?acao=noticia_visualizar&id_noticia=13922. acesso em 19/9/2018) ’
38. Em que pese a alegada negativa de que teria agido de forma omissa para favorecer o Consórcio TUC e exaltar a inexistência de interferência em favor das empresas, ficou comprovado que Renato de Souza Duque agiu em esquema criminoso da Petrobrás e no recebimento, sistemático, por ele de propinas em contratos celebrados com a referida empresa estatal, inclusive foi condenado pelos crimes de corrupção e lavagem de dinheiro.
39. Por seu turno, é importante esclarecer que a demora para a conclusão da análise de mérito do caso decorre de sua própria complexidade. O processo de TCE Processo 034.902/20155, que trata dos exames das razões de justificativa relacionadas ao indício de superfaturamento do contrato 0858.0072004.11.2, é formado por mais de 450 peças e 10 CD’s, entre evidências, comunicações, deliberações e defesas das 17 pessoas físicas e jurídicas arroladas nos Acórdão 3343/2015-TCU-Plenário e 2.014/2017TCUPlenário, incluído quatro grandes construtoras.
40. Além do grande volume de documentos a serem analisados, o caso envolve um grande valor no contrato tratado, quase R$ 3,83 bilhões de reais a valores atualizados até set/2015, e um significativo indício de superfaturamento de R$ 653.058.328,50 (atualizado até 8/9/2017) . Além disso, ao longo desse ano vêm sendo juntados ao processo novos elementos de defesa, a exemplo das peças 436 e 438 e a própria decisão cautelar do Ministro Marco Aurélio Mello no MS 35.920/DF (peças 453 e 454) com impacto sobre o rol de responsáveis da TCE.
41. Apenas para ilustrar o esforço necessário para a conclusão do caso, o processo TC Processo 000.168/20165 que trata de TCE dos contratos da UDA/UHDT da Rnest, caso semelhante a este e recentemente julgado na sessão de 21/11/2018 (Acórdão 2677/2018-TCU-Plenário, rel. Ministro Benjamin Zymler) , demandou seis meses de análise para a proposta de mérito, resultando numa instrução de 177 páginas e uma discussão de duas horas e meia no plenário, incluindo três sustentações orais.
42. É oportuno destacar que a medida cautelar de indisponibilidade de bens não é uma pena ou sanção, mas uma garantia de ressarcimento ao erário, com prazo de validade (no caso, de um ano) , nos termos do art. 44, § 2º da Lei Orgânica do TCU. O instituto também está previsto no art. 37, § 4º da CF/1988, sujeitando os atos de improbidade administrativa às medidas de indisponibilidade de bens e ao devido ressarcimento ao erário (além de outras penalidades aplicáveis a pessoas físicas) , na forma e gradação previstas em lei.
43. Insta registrar que medidas de indisponibilidade de bens de Renato de Souza Duque encontram-se em curso no processo TC Processo 026.830/20167, relativo ao acompanhamento das medidas processuais ao cumprimento ao subitem 9.5 do Acórdão 2.428/2016Plenário, proferido no âmbito do TC Processo 004.038/20118, nas obras das Tubovias da Rnest.
44. Naqueles autos, a partir da Decisão proferida pela E. Ministra do STF Rosa Weber, em sede de MS 34.446/DF STF, suspendeu a eficácia do despacho proferido pelo Ministro Relator Benjamin Zymler, pelas razões neles descritas, que entendeu que deveriam ser disponibilizados todos os bens dos responsáveis, limitados ao valor do dano apurado na TCE. Uma decisão superveniente do Ministro Benjamin Zymler determinou que a medida não atingisse o valor de R$ 66.375,72, correspondente a doze vezes o teto máximo mensal do benefício de aposentadoria do INSS (item 9.1.4 do Acórdão 2733/2017-TCU-Plenário) .
45. Avaliou-se, pertinente o pedido formulado pelo representante legal do responsável Sr. Renato de Souza Duque, em resposta à citação formulada pelo Ofício 0817/2017TCU/SeinfraOperações, para que não fosse atingido pelo bloqueio, os proventos de aposentadoria (INSS + Petros) , depositados na conta corrente mantida pelo responsável na Caixa Econômica Federal - CEF, como indispensável para subsistência própria e da sua família.
46. Comprovaram pelos documentos juntados naqueles autos - avisos de pagamento da PETROS e o extrato da conta da CAIXA - que a conta, ao menos no período retratado no extrato, não movimenta outros valores que não os proventos de aposentadoria. Foram considerados razoáveis os argumentos trazidos pelo responsável para que tal conta fosse excluída dos bens a serem constritos.
47. Expostos tais pontos, faz-se necessária declaração de indisponibilidade de bens de Renato de Souza Duque, pelo período de um ano, devendo a medida alcançar os bens necessários para garantir o integral ressarcimento do prejuízo constante do Acórdão 2014/2017-TCU-Plenário, R$ 653.058.328,50, ressalvada a conta corrente anteriormente mencionada, onde o responsável recebe os proventos de sua aposentadoria.
Conclusão
48. O responsável teve a indisponibilidade de seus bens decretada por meio do Acórdão 2014/2017-TCU-Plenário, de rel. do Exmo. Ministro Bruno Dantas. As irregularidades que deram causa à mencionada medida cautelar foram apontadas no indício de superfaturamento de R$ 653.058.328,50 (atualizado até 8/9/2017) no Contrato 0858.0072004.11.2, para implantação da Central de Desenvolvimento de Plantas de Utilidades (CDPU) do Complexo Petroquímico do Rio de Janeiro (Comperj) .
49. Os argumentos apresentados pelo responsável não foram capazes de afastar os pressupostos do fumus boni iuris e do periculum in mora. Considerando que a medida cautelar se encontra expirada, e que não há novos elementos, dentro ou fora dos autos, que alterem a realidade fática que fundamentou a conclusão apresentada na instrução quanto à persistência do perigo da demora e da fumaça do bom direito, e tendo em vista que demora na conclusão do mérito do processo de tomada de constas especial decorre não de inércia do Tribunal, mas da própria complexidade do processo, propõe-se a adoção de nova medida cautelar de indisponibilidade dos bens por um período de um ano.
50. Propõe-se excluir do bloqueio, os proventos de aposentadoria (INSS + Petros) , depositados na conta corrente mantida pelo responsável na Caixa Econômica Federal - CEF, em conformidade com a mesma proposta formulada no processo TC Processo 026.830/20167, de relatoria do Ministro Benjamin Zymler.
Proposta de encaminhamento
51. Por todo o exposto, submetem-se os autos à consideração superior, propondo:
a) manter a medida cautelar de indisponibilidade de bens de Renato de Souza Duque, CPF 510.515.16749, prolatada nos termos do item 9.1 do Acórdão 2014/2017-TCU-Plenário;
b) decretar cautelarmente, com fundamento no art. 44, § 2º da Lei 8.443/1992, c/c arts. 273 e 274 do Regimento Interno deste Tribunal, a indisponibilidade dos bens de Renato de Souza Duque, CPF 510.515.16749, pelo período de um ano, devendo a medida alcançar os bens financeiros necessários para garantir o integral ressarcimento do prejuízo constante do Acórdão 2.014/2017TCU no valor de R$ 653.058.328,50 (atualizado até 8/9/2017) , ressalvando-se a conta indicada pelo responsável na peça 59 do TC Processo 026.830/20167;
b.1) considerar como termo inicial para contagem do prazo fixado no subitem anterior desta proposta o dia seguinte do vencimento do prazo anual da medida referenciada no item a;
c) determinar à SeinfraOperações que:
c.1) ultime as providências para a efetivação das medidas cautelares de indisponibilidade de bens determinadas no item anterior;
c.2) notifique o responsável, enviando-lhe cópia da deliberação e do relatório e do voto que a fundamentam, para que, se assim desejar, no prazo de 15 (quinze) dias, se manifeste acerca da medida cautelar ora adotada, inclusive quanto ao valor a ser excluído do bloqueio, até que provenha novos fatos modificadores da presente proposta, bem como da decisão definitiva de mérito nos autos da TCE, em curso no TC Processo 034.902/20155;
d) encaminhar cópia do inteiro teor do acórdão, acompanhada do relatório e do voto que o fundamentam, à Força-Tarefa do Ministério Público Federal no Paraná, à Força-Tarefa da Advocacia-Geral da União no Paraná, ao Juízo da 13ª Vara Federal de Curitiba, ao Ministério da Transparência e Controladoria Geral da União (CGU) e à Diretoria de Governança, Risco e Conformidade da Petrobras (GRC) , para medidas consideradas cabíveis, informando-lhes acerca da possibilidade de, após a assinatura de novos acordos de leniência e/ou delações premiadas, notificar esta Corte de Contas para que se possa deliberar sobre eventual relaxamento da medida cautelar de indisponibilidade de bens que vier a ser adotada, na medida em que os responsáveis demonstrem predisposição para indenizar os danos causados ao erário.”
É o Relatório.

Rodrigo Benício Jansen Ferreira (OAB/RJ 111.830) e outros, representando Renato de Souza Duque.

Não atuou.

APARTADO CONSTITUÍDO PARA ADOÇÃO DE PROVIDÊNCIAS RELATIVAS À DECRETAÇÃO CAUTELAR DE INDISPONIBILIDADE DE BENS PROMOVIDA PELO SUBITEM 9.1 DO ACÓRDÃO 2.014/2017-TCU-PLENÁRIO. IRREGULARIDADES NA IMPLANTAÇÃO DA CENTRAL DE DESENVOLVIMENTO DE PLANTAS DE UTILIDADES DO COMPERJ. OITIVA. VENCIMENTO DO PRAZO DE DECRETAÇÃO. NÃO ADOÇÃO DE NOVA MEDIDA. CIÊNCIA.

INDISPONIBILIDADE DE BENS (IND)

Secretaria Extraordinária de Operações Especiais em Infraestrutura (SeinfraOperações).

Tratam os autos de acompanhamento das medidas processuais associadas à indisponibilidade dos bens de Renato de Souza Duque, objeto do Acórdão 2014/2017-TCU-Plenário, que decretou, cautelarmente, a indisponibilidade de bens e determinou a citação e a audiência de responsáveis por irregularidades que resultaram no superfaturamento do Contrato 0858.0072004.11.2, relativo à implantação da Central de Desenvolvimento de Plantas de Utilidades (CDPU) do Complexo Petroquímico do Rio de Janeiro (Comperj) .
Após a decretação da aludida medida cautelar de constrição de bens, este processo foi autuado com a finalidade de promover a oitiva do responsável acerca dos requisitos para adoção da mencionada medida, bem como para a operacionalização da ordem.
Nesta oportunidade, efetivada a oitiva, a unidade instrutora, após exame da manifestação, submete proposta de decretar nova medida cautelar de indisponibilidade de bens em relação a Renato de Souza Duque, ressalvada a conta específica indicada pelo responsável, e sugere outras medidas processuais e acessórias.
Feita essa breve síntese, passo a decidir.
Inicialmente, registro que a medida decretada por força do subitem 9.1 do Acórdão 2014/2017-TCU-Plenário expirou em 4/10/2018 (peça 8) .
Conforme indicado no relatório precedente, não ocorreu modificação na situação fática que fundamentou a adoção de medida cautelar constritiva de bens do responsável. Tampouco os seus argumentos, no sentido de que as colaborações de Paulo Roberto Costa e de Pedro José Barusco indicam a idoneidade do processo de seleção das empresas; que inexiste prova de iniciativas de desfazimento patrimonial; que os seus bens já se encontrariam indisponíveis em face de outros acórdãos deste Tribunal; e que decisões do Supremo Tribunal Federal (STF) afastaram a tese do periculum in mora presumido; são suficientes para afastar os pressupostos que ensejaram a adoção da medida. Estou de acordo com as conclusões da unidade instrutora sobre esses pontos.
Não obstante, divirjo do encaminhamento formulado tendo em vista o posicionamento mais pragmático que este Tribunal tem adotado acerca da renovação, ou da decretação de nova medida de natureza idêntica, em casos análogos ao que aqui se examina. Vejamos.
Quando da prolação do Acórdão 2474/2018-TCU-Plenário, teci considerações acerca da excepcionalidade da renovação da medida cautelar de indisponibilidade de bens a que alude o art. 44, § 2°, da Lei 8.443/1992, nos seguintes termos:
“A medida de decretação de constrição de bens de pessoas físicas possui caráter excepcionalíssimo, tanto que a lei limita sua validade ao prazo de um ano. É fato que, em decisões pretéritas, o Tribunal decidiu que essa medida poderia ser renovada. Porém, reavaliando o presente caso concreto, tenho dúvidas se esta seria a decisão mais consentânea com os princípios constitucionais e a racionalidade do ordenamento jurídico.
Com efeito, consoante pontuado na instrução da SecexEstatais e no voto do relator, decisões do Supremo Tribunal Federal têm sinalizado que esse entendimento pode não prevalecer, o que aponta para a necessidade de que o Tribunal se debruce sobre o tema com maior profundidade.”
Na ocasião, enfatizei que as minhas dúvidas residiam sobretudo na renovação da mencionada medida constritiva em relação aos integrantes do conselho de administração da companhia, uma vez que a sua responsabilização em processos perante esta Corte de Contas também se dá em casos excepcionalíssimos.
Além disso, registrei em meu voto as ponderações do eminente Ministro Benjamin Zymler feitas na mesma sessão, acerca de suas inquietações em renovar cautelares de indisponibilidade de bens de pessoas físicas, por vislumbrar uma incompatibilidade pragmática: a medida não está pacificada no STF e se mostra de pouca efetividade.
Posteriormente, no final de 2018, por meio dos Acórdãos 2.909/2018, 2.910/2018, 2.911/2018 e 2.915/2018, todos do Plenário e da relatoria do Ministro Benjamin Zymler, esta Corte de Contas não renovou as respectivas medidas cautelares de decretação de indisponibilidade de bens.
Em relação às pessoas naturais, as sobreditas deliberações o deixaram de fazer em vista da excepcionalidade da medida e da sua baixa efetividade no caso da constrição de bens de pessoas físicas, diante da elevada materialidade dos danos em apuração.
Quanto às pessoas jurídicas, os arestos deixaram de renovar as medidas cautelares em virtude do risco de a decisão do TCU vir a afrontar decisões de juízos de falência, ou mesmo do STF, no caso de empresas em processo de recuperação judicial, o que demandou encaminhamentos processuais diversos, como a solicitação de reserva de bens pela Advocacia-Geral da União, ou pela Petrobras, ao juízo competente.
Em 2019, esse posicionamento do Tribunal foi mantido em situações análogas a que ora se examina, a exemplo dos Acórdãos 115/2019, 246/2019, 247/2019, 248/2019, 249/2019, 250/2019, 251/2019, 252/2019, 253/2019 e 333/2019, todos do Plenário.
Como se verifica, esta Corte de Contas tem avaliado a renovação dessas medidas de constrição patrimonial sob uma perspectiva pragmática, considerando, por exemplo: (i) os elevados esforços envolvidos na instrução processual e na operacionalização das medidas; (ii) o risco de sua reversão no Poder Judiciário, haja vista decisões ora confirmando, ora suspendendo deliberações do TCU; (iii) a sua baixa efetividade no tocante a pessoas físicas, em face dos substanciais danos em apuração; e a (iv) a necessidade de harmonizar a garantia à livre disposição do direito de propriedade, a tutela do patrimônio público e os princípios da eficiência e da razoável duração do processo.
Nesse contexto, reputo que a medida mais adequada no momento é deixar de decretar nova cautelar de indisponibilidade de bens, em substituição àquela ordenada pelo subitem 9.1 do Acórdão 2014/2017-TCU-Plenário, em relação a Renato de Souza Duque, sem prejuízo de que esse posicionamento possa ser reavaliado no futuro à luz de outras circunstâncias fáticas.
Ante o exposto, VOTO no sentido de que este Tribunal adote a deliberação que ora submeto a este Colegiado.
TCU, Sala das Sessões Ministro Luciano Brandão Alves de Souza, em 3 de abril de 2019.
Ministro BRUNO DANTAS 
Relator